最高法院民事判決　　　　　　　九十四年度台上字第二九五號
　　上　訴　人　乙○○○
　　　　　　　　丙 ○ ○
　　共　　　同
　　訴訟代理人　高 進 發律師
　　被 上訴 人　甲 ○ ○
　　　　　　　　　　　　　3號.
上列當事人間分配表異議之訴事件，上訴人對於中華民國九十一
年八月十三日台灣高等法院第二審判決（九十一年度重上字第九
○號），提起上訴，本院判決如下：
    主  文
原判決關於駁回上訴人就請求台灣新竹地方法院八十五年度執字
第三四三一號強制執行事件民國八十九年八月十六日分配表所載
表一編號３被上訴人對上訴人第一順位抵押債權新台幣四百萬元
及表二編號３所載被上訴人對上訴人分配不足額之抵押債權新台
幣三百二十一萬四千八百零六元均應予刪除之上訴及該訴訟費用
部分廢棄，發回台灣高等法院。
其他上訴駁回。
第三審訴訟費用關於駁回其他上訴部分，由上訴人負擔。
    理  由
本件上訴人起訴主張：被上訴人與伊及牧佳工程企業股份有限公
司（下稱牧佳公司）並無任何債權債務關係存在，被上訴人非利
害關係人，並無代牧佳公司向華南商業銀行股份有限公司（下稱
華南銀行）淡水分行（下稱華銀淡水分行）清償新台幣（下同）
七百十萬元之理，華銀淡水分行於民國八十二年九月二十三日出
具內載「茲收到代償人甲○○代位清償牧佳工程企業股份有限公
司現欠本行部分債務新台幣柒佰壹拾萬元整，特此證明」之代位
清償證明書，有所錯誤，該證明書並不具有七百十萬元債權讓與
之效力，即被上訴人對伊無債權七百十萬元之法律關係存在。台
灣新竹地方法院（下稱新竹地院）民事執行處於該院八十五年度
執字第三四三一號強制執行事件八十六年八月十八日所製作，嗣
於八十九年八月十六日更正之分配表表一編號３之抵押債權，卻
依被上訴人所主張其代牧佳公司向華南銀行清償七百十萬元且受
讓抵押債權七百十萬元，而記載為被上訴人之抵押債權七百十萬
元，自有錯誤，該分配表二編號３所記載「表一分配不足之抵押
債權0000000元」也因而錯誤，均應予刪除。又關於新竹
地院前述分配表表二編號４被上訴人之四百萬元第二順位抵押債
權部分：上訴人乙○○○將其所有坐落新竹縣湖口鄉○○段中興
小段（下稱中興小段）第一六七、一六八號土地及地上九八建號
建物（下稱系爭不動產(一)）於八十年一月九日設定第二順位抵押
權予被上訴人，原擬向其借款，惟因嗣後未借款，被上訴人已將
他項權利證書及抵押權設定契約書原本均交還乙○○○。被上訴
人自不得以第二順位抵押債權四百萬元參與分配，新竹地院前述
分配表表二編號４卻予以列入，即有不當，應予刪除等情，求為
(一)、確認被上訴人於八十二年九月二十三日為牧佳公司向華銀淡
水分行代位清償七百十萬元之法律關係不存在。(二)、新竹地院分
配表所載表一編號３被上訴人對丙○○第一順位抵押債權七百十
萬元及表二編號３所載被上訴人對乙○○○之抵押債權（表一分
配不足）六百三十一萬四千八百零六元均應予刪除。(三)、確認分
配表所載表二編號４被上訴人對乙○○○第二順位抵押債權四百
萬元之法律關係不存在。(四)、前項分配表二編號４所載被上訴人
第二順位抵押債權四百萬元應予刪除之判決（新竹地院一審判決
：(一)、本院八十五年度執字第三四三一號清償借款強制執行事件
，就八十九年八月十六日分配表表一編號３，被上訴人第一順位
抵押債權所列金額七百十萬元部分，應更正為四百萬元，不足額
三百二十一萬四千八百零六元，列入表二編號３受償。(二)、確認
被上訴人對於乙○○○所有系爭不動產(一)於八十年一月九日設定
之四百萬元抵押債權不存在，前項所示分配表表二編號４，被上
訴人第二順位抵押債權四百萬元部分應予剔除，不得列入分配。
駁回上訴人其餘之請求。被上訴人對於其一審敗訴部分未提起上
訴）。上訴人就其敗訴部分提起上訴，並以新竹地院民事執行處
於九十一年一月二十一日更正分配表，因而就其應受判決事項關
於被上訴人應刪除之抵押債權部分更正為：新竹地院八十五年度
執字第三四三一號九十一年一月二十一日分配表所載表一編號３
被上訴人對丙○○第一順位抵押債權四百萬元及表二編號３所載
被上訴人對乙○○○之抵押債權（表一分配不足）三百二十一萬
四千八百零六元均應予剔除。
被上訴人則以：伊確代位清償牧佳公司積欠華銀淡水分行部分債
務七百十萬元。至於呂兩、呂吳秀蘭與伊為家族，其間之法律關
係如何，概與上訴人及本案無涉，不影響由伊之名義向華南銀行
代位清償，並由伊取得華南銀行之債權及抵押權之效力等語，資
為抗辯。
原審就上訴人之訴關於請求確認被上訴人於八十二年九月二十三
日為牧佳公司向華銀淡水分行代位清償七百十萬元之法律關係不
存在及新竹地院八十五年度執字第三四三一號強制執行事件八十
九年八月十六日分配表所載表一編號３被上訴人對上訴人第一順
位抵押債權四百萬元及表二編號３所載被上訴人對上訴人之抵押
債權（表一分配不足）三百二十一萬四千八百零六元均應予刪除
部分，維持第一審所為上訴人敗訴之判決，駁回其上訴，無非以
：按債之清償，得由第三人為之。但當事人另有訂定或依債之性
質不得由第三人清償者，不在此限。第三人之清償，債務人有異
議時，債權人得拒絕其清償。但第三人就債之履行有利害關係者
，債權人不得拒絕。民法第三百十一條定有明文。即第三人之清
償，債務人若無異議，債權人即不得拒絕，債務人有異議時，若
債權人仍願受領，第三人亦得為清償，但第三人就債之履行有利
害關係者，債權人不得拒絕。查被上訴人主張其以第二順位抵押
權人即利害關係人之身分，向華銀淡水分行對上訴人所負債務，
代位清償七百十萬元，並承受該行抵押債權之事實，業據提出華
銀淡水分行出具載明「茲收到代償人甲○○代位清償牧佳工程企
業股份有限公司現欠本行部分債務新台幣柒佰壹拾萬元整，特此
證明」之代位清償證明書、抵押權設定契約書、他項權利證明書
等件為證。又證人即該行原承辦人葉連金證稱：該代位清償證明
書係該行所出具，因為甲○○是第二順位抵押權人，所以我們同
意由他來代位清償。被上訴人確有以利害關係人之身分代位清償
七百十萬元，並承受該抵押債權等語，復據其提出催收款項帳、
申請書、華銀淡水分行八十二年八月十一日函等件為證。華銀淡
水分行八十七年五月二十五日華淡催字第七六號函復稱：「甲○
○係次順位抵押權人。茲因本行放款戶牧佳公司借款屆期未履約
還款，甲○○等利害關係人為避免本行執行抵押物求償債權，共
同出具申請書，申請代位清償牧佳公司積欠之債務，其中甲○○
代償新台幣七百十萬元」等語。而被上訴人確係系爭不動產(一)之
第二順位抵押權人，亦有土地謄本、建物謄本在卷可憑，故被上
訴人主張其以利害關係人之身分，代牧佳公司向華銀淡水分行清
償七百十萬元，應可採信。上訴人抗辯被上訴人非利害關係人，
並無代牧佳公司向華銀淡水分行清償借款七百十萬元云云，並不
足採。上訴人雖辯稱：代償之資金係從被上訴人兄呂兩之妻呂吳
秀蘭之帳戶內提領，並非被上訴人之資金，實際代償人則為呂兩
，並非被上訴人云云。然查本件代償係以被上訴人名義為之，且
係第二順位抵押權之利害關係人，至於被上訴人清償之資金如何
取得，則非所問，被上訴人與其兄嫂呂吳秀蘭間資金如何往來，
不影響其代位清償人之地位。上訴人雖又辯稱：實際代償付款人
為呂兩，並非被上訴人云云，本件代位清償人並非呂吳秀蘭，呂
吳秀蘭申請將代償之權利移轉予被上訴人所有，依法無效，華銀
淡水分行所發之代償證明書不生效力云云。然查本件實際代償人
為被上訴人，又被上訴人係依八十二年九月二十日申請華銀淡水
分行出具債權讓與證明書及代償證明書予代償人，有申請書可按
，上訴人前開所陳與事實不符，並不足採。上訴人另抗辯：呂兩
尚欠丙○○購屋尾款一千七百十七萬元及欠乙○○○借款九百萬
元，足以抵銷系爭抵押債權云云。惟查呂兩與上訴人間所生之金
錢糾紛為其二人間之事，與被上訴人無涉，上訴人執此抗辯，亦
非可採。綜上，被上訴人確有以利害關係人之身分代牧佳公司向
華銀淡水分行清償七百十萬元而取得該銀行轉讓之第一順位抵押
債權四百萬元，新竹地院民事執行處九十一年一月二十一日所製
作分配表表一編號３將之列為第一順位抵押債權分配，並就分配
不足額三百二十一萬四千八百零六元列入表二編號３為分配，要
無不合。上訴人請求判決(一)、確認被上訴人於八十二年九月二十
三日為牧佳公司向華銀淡水分行代位清償七百十萬元之法律關係
不存在。(二)、新竹地院八十五年度執字第三四三一號強制執行事
件九十一年一月二十一日分配表所載表一編號３被上訴人對丙○
○第一順位抵押債權四百萬元及表二編號３所載被上訴人對乙○
○○之抵押債權（表一分配不足）三百二十一萬四千八百零六元
均應予刪除，不應准許等詞，為其判斷之基礎。
廢棄發回部分（即原判決關於駁回上訴人就請求刪除新竹地院八
十五年度執字第三四三一號強制執行事件八十九年八月十六日分
配表表一編號３及表二編號３所載被上訴人分別對上訴人之抵押
債權及分配不足額抵押債權四百萬元、三百二十一萬四千八百零
六元之上訴部分）：
按在第二審為訴之變更合法者，原訴已因而視為撤回，第一審就
原訴所為判決，自然失其效力，第二審應專就新訴為裁判，無須
更就該第一審判決之上訴為裁判。查本件此部分，上訴人在第一
審原聲明請求判決新竹地院八十五年度執字第三四三一號強制執
行事件八十九年八月十六日分配表所載表一編號３被上訴人對上
訴人之抵押債權七百十萬元及表二編號３被上訴人對上訴人分配
不足額抵押債權六百三十一萬四千八百零六元均應予刪除。新竹
地院判決該分配表所載表一編號３被上訴人第一順位抵押債權所
列金額七百十萬元部分，更正為四百萬元，不足額三百二十一萬
四千八百零六元，列入表二編號３受償。上訴人就此敗訴部分上
訴原審後，因新竹地院已於九十一年一月二十一日另作分配表，
其表一編號３、表二編號３將被上訴人之抵押債權及分配不足額
之抵押債權分別更改為四百萬元、三百二十一萬四千八百零六元
，上訴人乃變更聲明求為判決新竹地院八十五年度執字第三四三
一號強制執行事件九十一年二月十一日分配表所載表一編號３、
表二編號３被上訴人分別對丙○○、乙○○○之抵押債權四百萬
元、三百二十一萬四千八百零六元均應予刪除。上訴人於原審，
就此部分之聲明既已變更，依首揭說明，原審自僅得就變更後之
新訴為裁判，乃原審慮未及此，竟實體上認上訴人此部分之上訴
為無理由，維持第一審所為上訴人敗訴之判決，駁回其上訴，而
未於主文就上訴人變更之聲明為裁判，自屬於法有違。上訴論旨
雖未指摘及此，惟原判決此部分既有可議，自應予以廢棄發回。
駁回部分（即原判決關於駁回上訴人就請求確認被上訴人八十二
年九月二十三日為牧佳公司向華銀淡水分行代位清償七百十萬元
之法律關係不存在之上訴部分）：
原審以華銀淡水分行之代位清償證明書、函件、催收款項帳、申
請書及證人葉連金之證言等證據，認被上訴人確有代牧佳公司向
華銀淡水分行清償七百十萬元，而為上訴人此部分敗訴之判決，
駁回上訴人此部分之上訴，經核於法並無違誤。上訴論旨，就原
審取捨證據及認定事實之職權行使，指摘原判決此部分不當，求
予廢棄，非有理由。
據上論結，本件上訴一部為有理由，一部為無理由。依民事訴訟
法第四百七十七條第一項、第四百七十八條第二項、第四百八十
一條、第四百四十九條第一項、第七十八條，判決如主文。
中　　華　　民　　國　九十四　年　　二　　月　 十八 　日
                      最高法院民事第四庭
                          審判長法官  吳　正　一
                                法官  劉　福　聲
                                法官  黃　義　豐
                                法官  簡　清　忠
                                法官  陳　國　禎
      本件正本證明與原本無異
                                      書  記  官
中　　華　　民　　國　九十四　年　　三　　月　　二　　日
                                                　　Ｒ
